【裁判字號】    99,簡,24
【裁判日期】    990317
【裁判案由】    綜合所得稅
【裁判全文】
高雄高等行政法院簡易判決
                                        99年度簡字第24號
原      告  甲○○
訴訟代理人  丙○○  ○○○
被      告  財政部高雄市國稅局
代  表  人  乙○○  局長
上列當事人間綜合所得稅事件，原告不服財政部中華民國98年11
月23日台財訴字第09800559690號訴願決定，提起行政訴訟，本
院判決如下︰
    主  文
原告之訴駁回。
訴訟費用由原告負擔。
    事實及理由
一、事實概要：
    緣原告（原名張偉民）94年度綜合所得稅結算申報，經被告
    依據法務部調查局臺北市調查處（下稱臺北市調查處）及財
    政部臺北市國稅局（下稱臺北市國稅局）通報及查得資料，
    查獲原告漏報取自永達保險經紀人股份有限公司（下稱永達
    公司）薪資所得新臺幣（下同）152,800元，乃歸併核定原
    告當年度綜合所得總額3,977,797元，所得淨額2,837,860元
    ，發單補徵稅額30,560元。原告不服，申請復查，未獲變更
    。提起訴願，亦遭決定駁回，遂提起本件行政訴訟。
二、本件原告主張：
（一）臺北市調查處扣押相關物品及詢問後，認為應行移送偵查
      ，以民國96年1月9日肆字第09643004590號移送書移送偵
      辦，該移送函原認定：「吳文永係永達公司（址設臺北市
      ○○區○○○路○段79號5樓）負責人，明知員工購車係私
      人支出，與業務無關，竟基於幫助自己及他人逃漏稅捐之
      概括犯意，自92年起，規定公司業績達MDRT（百萬圓桌會
      員，年薪至少250萬元）者或處經理級以上人員（以下統
      稱員工），每人每年可以『公務車租賃』方式與和車股份
      有限公司（以下簡稱和車公司）或格上公司等租賃車商配
      合，申請租賃車輛1輛以上，業務員與租賃車商確認車價
      無誤後，先繳交車價20%或30%公務車輛保證金，匯入永達
      公司於彰化銀行總部分行所開設00000000000000000號帳
      戶，並要求業務員與租賃車商簽署『公務車輛申請暨扣薪
      同意書』、『公務車輛租賃附屬契約』等文件，俟業務員
      與車商辦妥簽約及對保等相關事宜後，車商即檢附前述文
      件，向永達公司財務部申請保證金及每月車輛租金給付，
      名義上該車輛係屬永達公司所有，惟每月租金卻由永達公
      司業務員個人薪資所得中直接扣取，使業務員薪資所得相
      對減少。至租賃期滿（租賃期限為1至2年），永達公司便
      無條件將前述承租車輛所有權移轉給業務員，幫助業務員
      逃漏個人綜合所得稅；永達公司以前述方式幫助員工元家
      雄及毛榮彩等人，逃漏92年至94年度個人綜合所得稅分別
      為974萬9,483元、1億7千358萬1,317元、2億7千695萬1,
      484元，共計逃漏個人綜合所得稅4億6千28萬2,284元；另
      永達公司將前述員工租賃車輛所支付保證金單據，持向稅
      捐機關申報公司營業費用，逃漏92年至94年公司營利事業
      所得稅額分別為679萬3千元、7,301萬7,650元、7,634萬
      3,350元，共計逃漏營利事業所得稅額1億5,615萬4千元，
      足生損害於稅捐機關賦稅核課之正確性。」等語，將案件
      移送臺灣臺北地方法院檢察署（下稱臺北地檢署）偵查。
      臺北地檢署就案關事實之租稅法律適用及實務，以96年3
      月9日北檢大歲96偵2347字第16209號函詢被告意見：「3
      、另若有公司員工以公司名義購買車輛，分期價金則由公
      司按月於員工薪資中扣除，公司並以扣除車價後之給付總
      額填製公司員工薪資所得扣繳憑單，據以向稅捐機關申報
      年度營利事業所得稅；該公司員工亦以此較低之薪資總額
      申報綜合所得稅（例：員工薪資每月10萬元，購車款每月
      2萬元，扣繳憑單填置該員工年度薪資96萬元）之事實，
      上開案例於貴局稽查實務上，是否曾認定有違法逃漏稅捐
      之態樣？並請檢附認定之理由及依據。」等語。此經被告
      研議後，以96年6月5日財北國稅審二字第0960201843號函
      復：「3、前揭財政部95年函釋（即95年6月28日台財稅字
      第09504063430號函）規定，保險公司之保險業務員為所
      屬公司招攬保險業務而發生之必要費用，可由保險公司依
      營利事業所得稅查核準則（以下簡稱查核準則）有關規定
      依其費用性質檢據核實列報。所謂『與經營業務有關之損
      費』，依所得稅法第38條及行政法院相關判決規定，乃指
      公司之營業行為，屬本身經營之業務之一或與本身業務有
      直接關聯而言，先予敘明。4、保險經紀公司之員工，如
      為所屬公司招攬業務而以公司名義購置車輛（即車輛所有
      權登記為公司之財產），則其分期給付車商之價金，係公
      司取得該資產代價之部分，自非屬保險經紀公司之營業費
      用。該公司應以該資產之實際成本，按所得稅法及查核準
      則規定之方法以及耐用年數計提折舊。另該員工如係以公
      司名義租賃車輛，其分期給付車商之租金（不含保證金）
      ，得依查核準則第74條第3款第2目之5規定認屬為交通費
      ，依首揭財政部95年函釋規定，應由保險經紀公司檢據核
      實列報，尚不宜約定由保險業務員自行吸收或負擔。至員
      工如以員工自己名義租購車輛，則該扣付款應視為員工基
      於僱傭關係而取得之各種補助費或給與，故保險經紀公司
      應以薪資支出列支，並依法併同員工薪資所得依率扣繳稅
      款。」即知本件公司租用車輛供員工使用之各項作業內容
      、文據及資金給付之各項事實均已查明，並依前揭規定核
      定應由保險經紀公司檢據核實將租金列報屬交通費之性質
      ，不應屬保險業務員之薪資所得。嗣臺北地檢署96年度偵
      字第2347號偵查後，以「難認被告有因此而使員工薪資名
      目減少而幫助該等員工逃漏個人綜合所得稅情事」而為不
      起訴處分。經臺北地檢署檢察官偵查永達公司負責人有無
      以公司租用租賃車之名，掩飾員工私人購車與業務無關，
      以達幫助員工逃漏個人綜合所得稅及逃漏永達公司營利事
      業所得稅之目的時，業就「業務拓展費於開始租用租賃車
      前，是如何發放給業務員？」「92年開始以租賃車提供給
      員工使用，業務拓展費如何編列？」「就保險業務而言，
      永達公司將業務拓展費列為薪資或另立名目？」「業務拓
      展費的支付，是併同薪資發放還是屬薪資的一部分？」「
      永達公司於96年以前，業務拓展費包含在傭酬之內，永達
      公司就員工薪資的成本是否包含業務拓展費？」「你所稱
      將業務拓展費包含在員工酬庸，是指實報實銷的業務拓展
      費，還是依據員工業績核定業務拓展費？」「所租賃的車
      輛是否都是新車？」「車輛的選擇由公司決定或個人決定
      ？」「車輛的租金有無統一標準？」「車輛租金的給付，
      由何人支付？」「92至95年間是否有員工薪資提領後交給
      公司，再由公司支付給車商的情形？」「員工業務拓展費
      的額度，有無統一的計算標準？」「車商來接洽時是如何
      告知支付租賃車費用的方式？」「員工使用租賃車，與車
      商洽辦的流程為何？」「租賃車的付費方式為何？」「使
      用租賃車的員工是否需要付費？」「你是如何向車商詢價
      ？」「永達保險公司員工使用租賃車應支付的款項若干？
      名目為何？」「永達公司應支付車商那些費用？」「永達
      公司與車商關係為何？」「永達公司員工與車商關係為何
      ？」「業務拓展費與薪資有何不同？」「永達保險公司之
      會計帳目如何區別業務拓展費與薪資？」「永達公司員工
      有無同時租賃多數車輛情形？」等訊問在案，有訊問筆錄
      附卷可稽，至臺北市調查處調查時所詢：「既為公司租用
      之公務車，租賃到期後，是否即由公司以差額向車行購入
      作為公司之資產？」「既然永達公司租用之公務車，租車
      之保證金、每月之租金由公司支付，何以永達公司員工需
      簽署『公務車輛申請暨扣薪同意書』及『公務車輛租賃附
      屬契約』等文件？」等，臺北地檢署檢察官亦均瞭解詳細
      案情。嗣臺北地檢署就臺北市調查處移送書之涉嫌事實，
      依訊問筆錄及移送書內相關事證偵查後，認定「永達公司
      業務人員傭酬，已包含所有業務拓展費用，全額列入薪資
      所得而非執行業務所得，因招攬保險業務而發生之業務發
      展費用理應列報公司營業費用，永達公司自業務人員薪資
      中調整，亦即車輛租金由員工傭酬中扣除，由租賃車商提
      供租金發票向永達公司請款，由永達公司統一支付車輛租
      金。難認被告有因此而使員工薪資名目減少而幫助該等員
      工逃漏個人綜合所得稅情事。」此與永達公司對原告等業
      務同仁採利潤中心之薪酬制度結算薪資所得方式一致。
（二）復按「行政罰與刑罰之構成要件雖有不同，而刑事判決與
      行政處分，亦原可各自認定事實，惟認定事實須憑證據，
      倘無證據足資認定有堪以構成行政罰或刑罰要件之事實存
      在，即不得僅以推測之詞予人處罰，則為二者所應一致。
      」最高行政法院75年判字第309號著有判例，即行政法與
      刑法不同，構成要件各別，司法機關與行政機關可各本於
      權責依法審理認定，兩者並無必然關係。惟按最高行政法
      院32年判字第18號判例：「司法機關所為之確定判決其判
      決中已定事項若在行政上發生問題時則行政官署不可不以
      之為既判事項而從其判決處理此為行政權與司法權分立之
      國家一般通例」等語，是基於刑事司法機關（如地方法院
      檢察署）調查證據之程序，其認定事實須達到超越合理懷
      疑之程度，遠較行政機關調查證據為周延，則行政機關亦
      應尊重已生實質確定力之不起訴處分所認定之事實，有財
      政部96年11月2日台財訴字第09600301210號訴願決定書：
      「次按刑事訴訟法第260條規定：『不起訴處分已確定或
      緩起訴處分期滿未經撤銷者，非有下列情形之一，不得對
      於同一案件再行起訴：．．．。』其修正理由一稱：『本
      法對於檢察官之起訴裁量權已有適當之內部及外部監督，
      對於不起訴處分已確定或緩起訴期滿未經撤銷者，自宜賦
      予實質之確定力。』可知檢察官所為之不起訴處分已確定
      者，具有實質之確定力，非但檢察官有其拘束效力（除有
      該條但書情形之一外，不得對於同一案件再行起訴），對
      於第三人亦應受實質確定力之拘束。另行政法與刑法雖領
      域不同，構成要件各別，司法機關與行政機關可各本於權
      責依法審理認定，兩者並無必然關係，惟基於刑事司法機
      關（如地方法院檢察署）調查證據之程序，其認定事實須
      達到超越合理懷疑之程度，遠較行政機關調查證據為周延
      ，則行政機關亦應尊重已生實質確定力之不起訴處分所認
      定之事實。」足證。本件系爭事項業經臺北地檢署檢察官
      偵查事證及其不起訴處分書之認定，徵諸前揭最高行政法
      院32年判字第18號判例，行政官署應以之為既判事項而從
      其判決處理此為行政權與司法權分立之國家一般通例，且
      該事實之租稅法上之適用亦經被告核認：「4、．．．該
      員工如係以公司名義租賃車輛，分期給付車商之租金（不
      含保證金），得依查核準則第74條第3款第2目之5規定認
      屬為交通費，依首揭財政部95年函釋規定，應由保險經紀
      公司檢據核實列報，尚不宜約定由保險業務員自行吸收或
      負擔。」在案，依最高行政法院89年度判字第699號判決
      要旨：「納稅義務人依所得稅法規定辦理結算申報而經該
      管稅捐稽徵機關調查核定之案件，如經法定期間而納稅義
      務人未申請復查或行政爭訟，其查定處分即告確定。嗣稽
      徵機關如發見原處分確有錯誤短徵情事，為維持課稅公平
      原則，並基於公益上之理由，雖非不可自行變更原確定之
      查定處分，而補徵其應徵稅額，然此之所謂發見確有錯誤
      短徵，應係指原處分確定後發見新事實或新課稅資料，足
      資證明原處分確有錯誤短徵情形者而言。如其課稅事實資
      料未變，僅因嗣後法律見解有異，致課稅之標準有異時，
      按諸中央法規標準法第18條從新從優原則之法理，即不得
      就業經查定確定之案件，憑藉新見解重為較原處分不利於
      當事人之查定處分。」其課稅事實資料未變，要難憑藉新
      見解重為處分。
（三）有關核定短報薪資所得76,400元部分：
      永達公司對原告等業務同仁之薪酬係採獎金制度（無固定
      之底薪），薪酬計算連結利潤中心制，先就各項績效（包
      括個人業績、組業績、處業績）之達成率，按不同成數及
      公式，計算初年度服務報酬及續年度服務報酬等個人薪酬
      部分，暨舉績報酬、達成報酬、超額報酬、推介報酬、組
      輔導報酬、處輔導報酬等組織報酬部分，而組織報酬係用
      以支應此利潤中心之各項必要業務費用，如車位、影印機
      及公務車輛等租金、辦公用之各項文具、電腦耗材、印刷
      影印及書報雜誌等文具用品、郵資及通訊費用等郵電費、
      運費、交通及住宿等差旅交通、訓練費、設備修繕及維護
      等修繕費、廣告費用、餐敘、禮儀及饋贈等交際費、會議
      費、雜項購置、全員團康、聚餐活動等職工福利，組織報
      酬係用以支應各利潤中心之各項業務發展費用，非屬個人
      之報酬，業務發(拓)展費用額度（即百分比）僅係讓從業
      人員有一參考標準，預期其可能之報酬，惟仍以實際發生
      數為主，其支應有餘則屬該利潤中心主管之激勵酬勞，因
      組織報酬為變動數，故有部分月份可達成公司設定之標準
      ，部分無法達成，此即為制度之激勵作用，是薪資所得包
      括個人薪酬及組織報酬減除支應歸屬利潤中心之各項必要
      費用後之組織激勵酬勞。此乃以業務人員為主常見之經營
      模式之一，即係連結績效衡量與薪酬制度，為一有效啟發
      並激勵同仁士氣之法則，並合於人性化之管理機制。目前
      亦無因採利潤中心之經營模式，而將認屬營利事業之營運
      (業)費用應列入為員工薪資所得，而悖於租稅中性原則，
      符合司法院釋字第385號解釋：「憲法第19條規定人民有
      依法律納稅之義務，固係指人民有依據法律所定之納稅主
      體、稅目、稅率、納稅方法及納稅期間等項而負納稅義務
      之意，然課人民以繳納租稅之法律，於適用時，該法律所
      定之事項若權利義務相關連者，本於法律適用之整體性及
      權利義務之平衡，當不得任意割裂適用。」原告系爭年度
      薪資所得包括個人薪酬：初年度服務報酬2,163,677元及
      續年度服務報酬176,165元暨減除本項服務報酬之佣金支
      出1,056,491元後，共計1,283,351元，及組織激勵酬勞：
      達成報酬等組織報酬共計2,585,613元，減除支應利潤中
      心之各項業務發展費用301,104元及公務車租金76,400元
      後，餘額合計2,208,109元，故結算後薪資所得為3,491,
      460元（1,283,351元+2,208,109元），此乃原告實際取自
      永達公司之薪資所得，並非先自永達公司取得包含服務報
      酬應負擔之佣金支出及利潤中心應負擔公務車租金等營業
      費用之金4,925,455元（2,163,677元+176,165元+2,585,
      613元），再由永達公司扣取屬服務報酬應負擔之佣金支
      出及利潤中心營業費用共計1,433,995元（1,056,491元+
      301,104元+76,400元）。
（四）按「個人之綜合所得總額，以其全年下列各類所得合併計
      算之：．．．第3類：薪資所得：凡公、教、軍、警、公
      私事業職工薪資及提供勞務者之所得：一、薪資所得之計
      算，以在職務上或工作上取得之各種薪資收入為所得額。
      二、前項薪資包括：薪金、俸給、工資、津貼、歲費、獎
      金、紅利及各種補助費。但為雇主之目的，執行職務而支
      領之差旅費、日支費及加班費不超過規定標準者，及依第
      4條規定免稅之項目，不在此限。」為所得稅法第14條第1
      項第3類第1款及第2款所明定。另按民法第482條「稱僱傭
      者，謂當事人約定，一方於一定或不定之期間內為他人服
      勞務，他方給付報酬之契約。」規定，前揭所得稅法上所
      稱之薪資所得，應係指因僱傭契約所獲致之報酬，由於該
      報酬純粹係因為服勞務之獲致，勞務提供者本身不負工作
      成敗責任，因此原則上不須提供勞務以外之成本來完成工
      作，所得之金錢應全部列為所得，此參諸鈞院91年度訴字
      第5391號判決：「稅法上所稱之『薪資所得』，一般均是
      指因『僱傭契約』所獲致之金錢報償，由於金錢純粹是因
      為勞務之提供而獲致，勞務提供者本身不負工作成敗責任
      ，因此原則上不須提供勞務以外之成本來完成工作，所得
      之金錢應全部列為『所得』。而稅法上之『執行業務所得
      』則比較近似於因『承攬』或『委任』契約所獲致之報酬
      ，由於此等報酬之取得，以特定工作完成為必要，除了勞
      務的提供外，還有其他成本之支出，所以所得稅法第14條
      第1項第2類明定，在計算執行業務所得時，可以扣除『業
      務所房租或折舊、業務上使用器材設備之折舊及修理費，
      或收取代價提供顧客使用之藥品、材料等』成本，同時也
      可扣除『業務上僱用人員之薪資、執行業務之旅費及其他
      直接必要費用』，而以其餘額為所得額。這正是二者之區
      別。也因為上開之差異，執行業務之人因為工作性質之獨
      立性，幾乎不會只有單一之雇主，而領取薪資之人有二個
      以上之雇主反而極為罕見，但這只是一個現象的反應，而
      不應是分辨二者之關鍵性標準。」是證。次按「保險業務
      員因為所屬公司招攬保險業務而發生之文具用品費、差旅
      費、郵電費、印刷費及廣告費、交際費、訓練費、交通及
      油料費等，依據現行所得稅法規定，其屬保險公司之營業
      費用者，可由保險公司依營利事業所得稅查核準則有關規
      定檢據依費用性質核實列報，不宜約定由保險業務員自行
      吸收或負擔，並併同薪資給付，成為業務員薪資之一部分
      ，而由保險公司逕以『薪資支出』科目列支。」乃財政部
      95年6月28日台財稅字第09504063430號函釋（下稱95年函
      釋）所明定。是凡屬營利事業之營業費用者，應依所得稅
      法及營利事業所得稅查核準則有關規定檢具憑證列報，換
      言之，倘支付與業務有關之成本或費用者，應屬僱用人之
      營業費用，非屬受僱人之薪資所得，是符前揭鈞院見解，
      要難僅以付款人、使用人或(及)保管人為保險業務員，而
      認定屬私人用途，應無疑義。本件系爭公務車，乃原告之
      任職公司為協助業務員利於執行業務推展，規定處經理級
      以上人員或業績較優同仁（業務發(拓)展費之使用對象相
      同）得申請保管公務租賃車輛乙部，應屬原告招攬保險業
      務之必要工具，參酌財政部79年7月4日台財稅第79017895
      5號函釋：「至營業人租用汽車載運員工上下班，係屬購
      買供本業或附屬業務使用之勞務，其有關之進項稅額，除
      依上開規定不得扣抵外，應准予扣抵。」規定意旨，足資
      說明營利事業租賃車輛供公務使用而支付之租金係屬經營
      必要之成本費用，亦得由財政部54台財稅發第0190號函釋
      「××公司因未備交通工具，經購買車票交由通勤員工搭
      乘交通工具之用，此種情形係因執行工作必須支付按實報
      銷之費用，免予合併薪資所得扣繳稅款。」規定是證。是
      依前揭財政部95年函釋及鈞院見解，該支出係屬原告任職
      公司非薪資支出之營業費用，自不應核認為原告之薪資所
      得。惟被告僅以每月車輛租金及保證金係由原告分別自薪
      資中扣取支付及匯付、公務車輛申請書、員工還款同意書
      及系爭車輛租金支出與費用核銷辦法流程不同為由，臆測
      原告承租車輛係私人支出，與公司業務無關，有違最高行
      政法院61年判字第70號判例：「認定事實，須憑證據，不
      得出於臆測，此項證據法則，自為行政訴訟所適用。」應
      予撤銷。而系爭公務租賃車輛租賃期滿之處理方式。依車
      輛租賃契約第3條保證金之約定：「承租人應於簽約時一
      併支付出租人如前所示之保證金，租賃期滿，車輛經出租
      人驗收取回後，保證金應扣除承租人應付而未付之費用後
      無息退還。」茲此，原告任職公司承租時支付約定之保證
      金，租賃期滿或提前終止租賃契約時，由出租人退還保證
      金，將車輛交還租賃公司，並無買回車輛，與一般租賃情
      形無異，有和車公司等函復臺北市調查處之說明供參。至
      租賃期滿後出租人如何處理租賃車輛係屬另一交易，縱由
      原保管人或其關係人購回，或係基於對車況及性能之瞭解
      ，或其價格低於中古車行情，要難謂與一般商業情形有違
      。
（五）再按「我國營利事業所得稅，除非公司組織之營利事業外
      ，原則上均應採權責發生制；但綜合所得稅原則上則採現
      金收付制，稱為收付實現原則。亦即綜合所得稅之核課，
      應僅對已實現之實際所得課稅。．．．。是本件行為時之
      增資緩課股票於轉讓時，原則上應就面額部分作為轉讓時
      所屬年度之所得，申報課稅；但實際轉讓價格低於面額時
      ，則以實際轉讓價格申報所得；此乃我國稅制對於個人綜
      合所得稅之課徵，係採收付實現原則之明證，不容稅捐稽
      徵機關依據不實記載資料或臆測之詞，濫行課稅。」最高
      行政法院93年判字第966號裁判要旨足參，準此，綜合所
      得稅之現金收付原則應僅對已實現之實際所得課稅，縱計
      算所得時係按員工擬制收入減除擬制費用支出方式表達，
      仍應以實際獲取金額認列為員工薪資所得，而非以擬制收
      入為員工薪資所得，參諸財政部對靠行制度之相關函釋（
      67年3月25日台財稅第31997號函、71年12月10日台財稅第
      38935號函、74年6月21日台財稅第17954號函、76年3月2
      日台財稅第7576785號函、79年4月3日台財稅第790021143
      號函、84年7月20日台財稅第841636379號函）規定，將靠
      行車主創造之營業收入擬制為車行之收入，又將靠行車主
      之費用支出擬制為車行之費用支出，而以靠行車主實際獲
      利擬制為車行給付予靠行車主之薪資所得，另最高行政法
      院97年度判字第34號判決：「另外該合約書還同時約定，
      費用應交由志明公司報銷，而上訴人在原審法院提出之費
      用單據，被上訴人雖謂：『該等費用為志明公司報，上訴
      人不得主張』云云，但依上開函釋所示，若志明公司有申
      報上開費用，則在計算其支付予上訴人之擬制『薪資所得
      』時，仍應予以扣除。而此等費用申報之有無及金額多寡
      等事實，原審法院整以上二點，均未加以調查，即謂上訴
      人不得主張此等費用支出，同樣有判決不備理由之違法。
      」等語。本件永達公司為協助同仁執行業務，特訂定車輛
      使用辦法，原告乃依該規定及公務車輛租賃作業流程向公
      司申請保管公務租賃車輛，由永達公司（承租人）、原告
      （保管人）及租賃車商（出租人）共同簽訂公務車輛租賃
      契約，由永達公司按期支付車輛租金，認列營業費用之車
      輛租金，依前揭綜合所得稅現金收付基礎之收付實現原則
      及財政部95年函釋規定，系爭車輛租金不應再歸併核定為
      原告之薪資所得。換言之，原告系爭年度薪資所得包括個
      人薪酬1,283,351元及組織激勵酬勞2,208,109 元，故結
      算後薪資所得為3,491,460元，此乃原告實際取自任職公
      司之薪資所得，依前揭收付實現原則，對於薪酬計算過程
      中，屬績效衡量因素且非屬受僱人實際領受之營業費用，
      不應涵蓋於受僱人之所得中。
（六）綜上所述，本件案關事實經臺北地檢署偵查，且原經臺北
      市國稅局認定系爭車輛租金認屬為交通費，應由永達公司
      檢據核實列報，原告薪資名目並未減少而有逃漏綜合所得
      稅之情事，依最高行政法院32年判字第19號判例及89年度
      判字第699號判決，應予撤銷，請判決撤銷訴願決定及原
      處分等語。
三、被告則以：
（一）按「薪資所得：凡公、教、軍、警、公私事業職工薪資及
      提供勞務者之所得：1、薪資所得之計算，以在職務上或
      工作上取得之各種薪資收入為所得額。2、前項薪資包括
      ：薪金、俸給、工資、津貼、歲費、獎金、紅利及各種補
      助費。」為所得稅法第14條第1項第3類第1款及第2款前段
      所明定。次按「保險業務員因為所屬公司招攬保險業務而
      發生文具用品費、差旅費、郵電費、印刷費及廣告費、交
      際費、訓練費、交通及油料費等，依據現行所得稅法規定
      ，其屬保險公司之營業費用者，可由保險公司依營利事業
      所得稅查核準則有關規定檢據依費用性質核實列報，不宜
      約定由保險業務員自行吸收或負擔，並併同薪資給付，成
      為業務員薪資之一部分，而由保險公司逕以『薪資支出』
      科目列支。」為財政部95年函釋所明釋。復按「行政罰與
      刑罰之構成要件雖有不同，而刑事判決與行政處分，亦原
      可各自認定事實，惟認定事實須憑證據，倘無證據足資認
      定有堪以構成行政罰或刑罰要件之事實存在，即不得僅以
      推測之詞予人處罰，則為二者所應一致。」最高行政法院
      有75年判字第309號判例可資參照。
（二）原告94年度任職於永達公司，其於94年12月2日與和車公
      司及永達公司共同簽署「公務車輛租賃附屬契約」，租賃
      BENZ E280車輛1台，約定租賃期間自94年12月14日起至97
      年12月13日止，租賃期數36期（即3年），給付保證金560
      ,000元及每月之租金76,400元，並由原告擔任車輛保管人
      ，實際使用及保管系爭車輛。俟原告與和車公司辦妥簽約
      及對保等事宜後，和車公司即檢附相關文件向永達公司財
      務部申請保證金及每月車輛租賃給付，名義上該車輛係永
      達公司承租，惟每月車輛租金卻逐月自原告薪資中扣取，
      永達公司顯藉由車輛租賃方案，以公司為名義承租人，掩
      蓋員工為實際承租人的事實，每月車輛租金自員工薪資中
      扣除後，將扣取薪資改以租金費用列報公司營業費用，以
      薪資淨額列報員工所得，對公司整體費用並不影響，然以
      薪資淨額列報原告薪資所得方式，幫助原告逃漏綜合所得
      稅，經臺北市調查處及臺北市國稅局查獲，被告乃依臺北
      市國稅局彙總永達公司填製之員工支付車輛租金扣款彙整
      表，核增原告94年度薪資所得152,800元，有臺北市調查
      處96年1月31日肆字第09643004620號函、臺北市國稅局中
      南稽徵所97年10月23日財北國稅中南綜所一字第09702152
      27號函、永達公司公務車輛申請書、員工還款同意書可稽
      。
（三）依永達公司「公務車輛租賃作業流程」第4款及第5款規定
      ：「保證金匯入指定帳戶後，通知租賃車商進行簽約（公
      務車輛申請暨扣薪同意書及公務車輛租賃附屬契約）及對
      保等相關事宜。」及「租賃車商檢附『公務車輛申請暨扣
      薪同意書』及第3款之『公司帳戶存款報告單』向總公司
      財務部申請保證金之支付。」足見永達公司僅於原告給付
      保證金時帳列「存入保證金」，於匯出保證金時帳列「存
      出保證金」，系爭車輛保證金實際上係由原告出資而非永
      達公司負擔。次依該公司公務車輛使用辦法第7條所載：
      「因使用公務車輛所衍生之油料、修繕或保養等費用，得
      由使用人檢具合於營業稅法之單據報支業務發展費用。」
      該公司負責人吳文永證稱：「業務員以業務拓展費的名目
      報支交通費，先前是用業務員加油的發票為依據報支。」
      及該公司財務部經理李忠約證稱：「永達公司業務拓展費
      之發放，係依員工業績計算．．．業務拓展費由員工檢具
      單據向公司申報後才發放。」可知員工須檢具單據向永達
      公司申請，始由該公司發放「業務拓（發）展費」予員工
      。倘系爭車輛租金支出確實為永達公司之業務拓展費用，
      何以獨系爭車輛租金支出係採由員工之薪資內扣除之方式
      ，再由永達公司按月支付予車商核銷，與其他業務拓展費
      採「由員工檢具單據向永達公司申請後，永達公司再發放
      予員工」之核銷方式迥異。縱如永達公司所言，公司先將
      業務拓展費併同薪資發放後，再於支付營業費用時自業務
      拓展費中扣除，則扣除業務拓展費用後之金額即為原應發
      放之薪資為真，則該公司即可直接就員工薪資調整，何需
      要員工另書立員工還款同意書，並簽立分期付款總額之保
      證票據。是原告所稱，委不足採。
（四）臺北市調查處以永達公司負責人吳文永違反稅捐稽徵法第
      41條、第43條第1項及商業會計法第71條第5款規定移送，
      經臺北地檢署檢察官96年度偵字第2347號不起訴處分，該
      不起訴處分書認定永達公司自92至95年期間，公司員工使
      用公務租賃車輛，僅有余葡月、李峰寶、陳玉英、陳玉真
      及田敏薰等5人於租期滿後買回車輛，比例極低。惟查永
      達公司92至95年間員工依公務車輛使用辦法申請汽車租賃
      368輛中，扣除未到期車輛35輛後，計有269輛係由員工本
      人或關係人（配偶、父母、兄弟、姊妹、配偶親戚等）買
      回，其比例占已到期車輛高達80.78%，有被告參酌臺北市
      國稅局編製之永達公司92至95年間員工租車到期移轉統計
      表彙整資料可稽。且該不起訴處分係認定吳文永違反稅捐
      稽徵法事件，尚無幫助逃漏稅捐等犯行而予以不起訴處分
      ，與本件系爭事實查證結果應歸課原告薪資所得之認定尚
      屬有間，況依最高行政法院75年判字第309號判例，行政
      處分本應依查得之事實認定，不受刑事判決之拘束，是其
      訴稱被告應以臺北地檢署96年度偵字第2347號偵查之不起
      訴處分認定事實，且依最高行政法院89年度判字第699號
      判決要旨，嗣後課稅事實資料未變，要難憑藉新見解重為
      處分云云，核無足採。
（五）被告依實質課稅原則，核認本件永達公司藉租賃車輛之名
      義，將扣取原告之薪資152,800元，改以永達公司租金支
      出列報，系爭車輛租金實質上係原告之薪資所得，歸課核
      定原告94年度取自永達公司薪資所得為3,644,260元，並
      無不合等語，並聲明求為判決駁回原告之訴。
四、本件事實概要欄所載之事實，為兩造所不爭執，並有原告94
    年度綜合所得稅電子（二維條碼）申報書、被告核定通知書
    、復查決定書及財政部訴願決定書附原處分卷可稽，應堪認
    定。本件兩造之爭點為：原告94年度綜合所得稅結算申報，
    是否有漏報取自永達公司薪資所得？被告所為之補稅處分是
    否合法？茲分述如下：
（一）按「薪資所得：凡公、教、軍、警、公私事業職工薪資及
      提供勞務者之所得：1、薪資所得之計算，以在職務上或
      工作上取得之各種薪資收入為所得額。2、前項薪資包括
      ：薪金、俸給、工資、津貼、歲費、獎金、紅利及各種補
      助費。」為所得稅法第14條第1項第3類第1款及第2款前段
      所明定。另按「涉及租稅事項之法律，其解釋應本於租稅
      法律主義之精神，依各該法律之立法目的，衡酌經濟上之
      意義及實質課稅之公平原則為之。」司法院釋字第420號
      解釋甚明。又租稅法所重視者，應為足以表徵納稅能力之
      實質的經濟事實，而非其外觀之法律行為或形式上之登記
      事項，對實質上相同經濟活動所產生之相同經濟利益，應
      課以相同之租稅，始符合租稅法律主義所要求之公平及實
      質課稅原則，實質課稅原則為租稅法律主義之內涵及當然
      歸趨。故有關課徵租稅構成要件事實之判斷及認定，自亦
      應以其實質上經濟事實關係及所產生之實質經濟利益為準
      ，而非以形式外觀為準，否則勢將造成鼓勵投機或規避稅
      法之適用，無以實現租稅公平之基本理念及要求（最高行
      政法院82年度判字第2410號判決意旨參照）。
（二）本件原告94年度任職於永達公司，該公司於94年12月2日
      與和車公司簽訂「公務車輛附屬租賃契約」（租賃期間自
      94年12月14日起至97年12月13日止），約定由和車公司出
      租汽車1輛（廠牌型式：BENZ-E281、排氣量：2,997C.C.
      、牌照號碼：6523－BB）予永達公司，每月租金為76,400
      元，車輛保證金為560,000元，並由原告擔任車輛保管人
      ，實際使用及保管系爭車輛，每月租金，係由永達公司先
      行墊付予和車公司，並從原告薪資中扣取，並以應發放之
      薪資總額扣除車輛租金後之淨額，列報原告之薪資費用，
      94年度永達公司以租賃車輛之名義，扣取原告薪資計152,
      800元，原告亦以扣除車輛租金後之薪資淨額列報其薪資
      所得，有公務車輛租賃附屬契約、公務車輛申請書、員工
      還款同意書附原處分卷可稽。被告依實質課稅原則，核認
      系爭車輛租金，實質上係原告之薪資所得，核定原告系爭
      年度取自永達公司薪資所得，據以補徵稅額，尚非無據。
（三）原告雖爭執系爭所得非薪資所得云云，惟依原處分卷附永
      達公司「公務車輛租賃作業流程」第4款及第5款規定：「
      保證金匯入指定帳戶後，通知租賃車商進行簽約（公務車
      輛申請暨扣薪同意書及公務車輛租賃附屬契約）及對保等
      相關事宜。」及「租賃車商檢附『公務車輛申請暨扣薪同
      意書』及第3款之『公司帳戶存款報告單』向總公司財務
      部申請保證金之支付。」足見永達公司僅於原告給付保證
      金時帳列「存入保證金」，於匯出保證金時帳列「存出保
      證金」，系爭車輛保證金實際上係由原告出資而非永達公
      司負擔。又系爭租賃車係由員工自行洽詢車商於確認車種
      、車價及分期付款期數後，將保證金款項（車價20%或30%
      等），匯入公司指定帳戶，車商再檢附相關文件，向永達
      公司申請保證金及每月租金給付，有該公司公務車輛使用
      辦法、公務車輛租賃作業流程及員工還款同意書附於原處
      分卷可稽。且永達公司支付員工車輛費用，係列在「營業
      費用-租金支出」科目項下，既然每期租金支出金額係由
      員工自行洽詢車商於確認車種、車價及分期付款期數，在
      員工簽立還款同意書及公務車輛租賃附屬契約書時即已確
      定，公司如認其車輛租金非員工之薪資，則何須將租賃期
      間每月之租金併同薪資發放，再每月由員工薪資項目扣款
      。系爭車輛既係由原告自行與車商確認車種、車價及分期
      付款期數後，再由原告、出租車輛公司共同簽訂租賃契約
      ，車輛保證金係由原告支付，原告在完成扣薪同意書後，
      永達公司按月從原告薪資中扣取租金，並由原告實際使用
      及保管系爭車輛。系爭租賃合約承租人之違約風險顯然已
      完全由原告所負擔，永達公司雖形式上列名租賃契約之承
      租人，惟並未承擔任何承租人違約風險；抑且，系爭車輛
      實際係由原告支付租金，由原告使用收益，自租賃之效力
      觀察出租人及原告之權利義務內容，原告負有租金支付義
      務、租賃物保管義務及租賃債務擔保義務，原告雖於租賃
      契約列名保管人，實質上為系爭車輛之承租人，永達公司
      僅係租賃契約形式名義之承租人，堪以認定。況原告亦未
      能證明系爭車輛租金專供永達公司經營本業及附屬業務使
      用。則租金支出自不能證明認係永達公司之營業租金費用
      ，被告依實質課稅原則，認屬原告之薪資所得，核無不合
      。又本件被告係依證據實質認定，並無違最高行政法院61
      年判字第70號判例意旨。再者，原告所得亦已按月付租金
      及扣薪時實現，被告認定薪資所得亦無違最高行政法院93
      年度判字第966號判決意旨。此外，原告是項所得非擬制
      收入，與原告所舉財政部關於靠行制度之相關函釋即財政
      部67年3月25日台財稅第31997號函、71年12月10日台財稅
      第38935號函、74年6月21日台財稅第17954號函、76年3月
      2日台財稅第7576785號函、79年4月3日台財稅第79002114
      3號函、84年7月20日台財稅第841636379號函及最高行政
      法院97年度判字第34號判決事實，非全然相同，尚難比附
      援引。
（四）次查，臺北市調查處以永達公司負責人吳文永違反稅捐稽
      徵法第41條、第43條第1項及商業會計法第71條第5款規定
      移送，經臺北地檢署檢察官96年度偵字第2347號不起訴處
      分，該不起訴處分書認定永達公司自92至95年期間，公司
      員工使用公務租賃車輛，僅有余葡月、李峰寶、陳玉英、
      陳玉真及田敏薰等5人於租期滿後買回車輛，比例極低。
      惟查永達公司92至95年間員工依公務車輛使用辦法申請汽
      車租賃368輛中，扣除未到期車輛35輛後，計有269輛係由
      員工本人或關係人（配偶、父母、兄弟、姊妹、配偶親戚
      等）買回，其比例占已到期車輛高達80.78%，有被告參酌
      臺北市國稅局編製之永達公司92至95年間員工租車到期移
      轉統計表彙整資料可稽。且該不起訴處分係認定吳文永違
      反稅捐稽徵法事件，尚無幫助逃漏稅捐等犯行而予以不起
      訴處分，與本件系爭事實查證結果應歸課原告薪資所得之
      認定尚屬有間，為不同構成要件事實，依最高行政法院75
      年判字第309號判例，行政處分本應依查得之事實認定，
      不受刑事判決之拘束，是不受臺北地檢署96年度偵字第23
      47號不起訴處分認定事實拘束，此並無違最高行政法院32
      年判字第18號判例及89年度判字第699號判決要旨。
（五）原告主張臺北市國稅局曾以96年6月5日財北國稅審2字第
      0960201843號函復臺北地檢署：「．．．3、前揭財政部
      95年函釋（95年6月28日台財稅字第09504063430號函）規
      定，保險公司之保險業務員為所屬公司招攬保險業務而發
      生之必要費用，可由保險公司依營利事業所得稅查核準則
      （以下簡稱查核準則）有關規定依其費用性質檢據核實列
      報。所謂『與經營業務有關之損費』，依所得稅法第38條
      及行政法院相關判決規定，乃指公司之營業行為，屬本身
      經營之業務之一或與本身業務有直接關聯而言，先予敘明
      。4、保險經紀公司之員工，如為所屬公司招攬業務而以
      公司名義購置車輛（即車輛所有權登記為公司之財產），
      則其分期給付車商之價金，係公司取得該資產代價之部分
      ，自非屬保險經紀公司之營業費用。該公司應以該資產之
      實際成本，按所得稅法及查核準則規定之方法以及耐用年
      數計提折舊。另該員工如係以公司名義租賃車輛，其分期
      給付車商之租金（不含保證金），得依查核準則第74條第
      3款第2目之5規定認屬為交通費，依首揭財政部95年函釋
      規定，應由保險經紀公司檢據核實列報，尚不宜約定由保
      險業務員自行吸收或負擔。至員工如以員工自己名義租購
      車輛，則該扣付款應視為員工基於僱傭關係而取得之各種
      補助費或給與，故保險經紀公司應以薪資支出列支，並依
      法併同員工薪資所得依率扣繳稅款。」等語，爭執不應屬
      保險業務員之薪資所得云云。惟查，財政部95年函釋係指
      因招攬保險業務而發生之文具用品費等支出，並無租金支
      出項目，且函釋內容限於招攬保險業務而生之費用而言。
      另首揭臺北市國稅局96年6月5日財北國稅審2字第0960201
      843號函釋以「另該員工如係以公司名義租賃車輛，其分
      期給付車商之租金（不含保證金），得依查核準則第74條
      第3款第2目之5規定認屬為交通費，依首揭財政部95年函
      釋規定，應由保險經紀公司檢據核實列報，尚不宜約定由
      保險業務員自行吸收或負擔。」係謂保險公司約定由業務
      員自行吸收之約定不適宜，惟本件既實際由原告自行吸收
      ，自仍應實質認定租金之分擔情形，而予定性是否薪資所
      得。此外，該函又謂「‧‧‧原告如以員工自己名義租購
      車輛，則該扣付款應視為員工基於僱傭關係而取得之各種
      補助費或給與，故保險經紀公司應以薪資支出列支，並依
      法併同員工薪資所得依率扣繳稅款。」亦認如員工自己租
      、購車輛所扣付款，為薪資支出。本件每月之租金既併同
      薪資發放，再每月由原告薪資項目扣款，永達公司僅形式
      名義人，實質承租人確為原告，名實不符，自難逕以首揭
      95年及96年函釋為有利原告之認定。
（六）又「．．．營業人租用汽車載運員工上下班，係屬購買供
      本業或附屬業務使用之勞務，其有關之進項稅額，除依上
      開規定不得扣抵外，應准予扣抵。」固經財政部79年7月
      4日台財稅第790178955號函釋在案，惟上開函釋係以營業
      人因業務需要而租用汽車，供本業或附屬業務使用之勞務
      為要件，本件永達公司僅係名義上之承租人，實際係由原
      告租賃及使用車輛，並非永達公司租賃車輛供原告使用，
      而係原告私人支出供私人使用，即難認係永達公司租賃車
      輛供本業或附屬業務使用，自無上開函釋適用之餘地。
（七）另按稅捐機關在核課期間內，若另發現有應徵之稅捐時，
      依稅捐稽徵法第21條之明文規定，稅捐稽徵機關本得依法
      予以補行課徵，不受原處分之拘束。而稅捐稽徵法第21條
      第2項所謂另發現應徵之稅捐，只須其事實不在行政救濟
      裁量範圍內者均屬之，最高行政法院58年判字第31號判例
      及92年度5月份庭長法官聯席會議決議足資參照。是被告
      於核課期間內，依臺北市調查處及臺北市國稅局通報及查
      得資料之新事實，查獲原告漏報取自永達公司薪資所得15
      2,800元，予以補徵，核與稅捐稽徵法第21條規定，尚無
      違誤。
五、綜上所述，原告起訴論旨，並非可採。被告以原告漏報取自
    永達公司薪資所得，據以核定補徵稅額，核無違誤，復查及
    訴願決定遞予維持，亦無不合。原告徒執前詞，訴請撤銷，
    為無理由，應予駁回。又本件事證已臻明確，兩造其餘攻擊
    防禦方法，均核與本件判決結果不生影響，爰不一一論述，
    附此敘明。另本件係適用簡易訴訟程序，爰不經言詞辯論逕
    為判決。
六、據上論結，本件原告之訴為無理由，依行政訴訟法第233條
    第1項、第236條、第98條第1項前段，判決如主文。
中    華    民    國    99    年     3    月   17     日
              高雄高等行政法院第四庭
                              法  官  蘇  秋  津
以上正本係照原本作成。
如不服本判決，應於送達後20日內，向本院提出上訴狀並表明上
訴理由，如於本判決宣示後送達前提起上訴者，應於判決送達後
20日內補提上訴理由書（須按他造當事人人數附繕本）。
中    華    民    國    99    年     3    月   17     日

                              書記官  洪  美  智
附註：
行政訴訟法第235條（第1項、第2項）：
對於適用簡易程序之裁判提起上訴或抗告，須經最高行政法院之
許可。
前項許可，以訴訟事件所涉及之法律見解具有原則性者為限。

司法院資訊處製作；財團法人民間司法改革基金會備份。
